【裁判字號】    99,交抗,1590
【裁判日期】    990809
【裁判案由】    違反道路交通管理處罰條例
【裁判全文】
臺灣高等法院交通事件裁定            99年度交抗字第1590號
抗  告  人  交通部公路總局新竹區監理所中壢監理站
受處分  人  甲○○
上列抗告人因受處分人違反道路交通管理處罰條例案件，不服臺
灣桃園地方法院99年度交聲字第813號，中華民國99年6月30日所
為裁定，提起抗告，本院裁定如下：
    主  文
原裁定撤銷，發回臺灣桃園地方法院。
    理  由
一、原裁定意旨略以：
  (一)原處分意旨略以：異議人即受處分人甲○○於民國99年5 月
    28日晚間11時55分許，駕駛車牌號碼1503-WB號自用小客車
    （原審誤載為小客貨車），行經桃園縣新屋鄉台66線53公里
    南向車道時，為警測得其呼氣所含酒精濃度達每公升0.25毫
    克，為員警攔檢查獲，並以異議人酒後駕車為由，依違反道
    路交通管理處罰條例第35條第1項第1款之規定掣單舉發，繼
    經原處分機關依上開條文、違反道路交通管理事件統一裁罰
    基準及處理細則第43條、第44條及第67條等規定，裁處異議
    人罰鍰新臺幣（下同）罰鍰34,500元，並吊扣駕駛執照（職
    業聯結車駕駛執照）12個月，及施以道安講習在案。
  (二)聲明異議意旨略以：異議人於上揭時、地雖確有酒後駕車，
    然異議人持有之駕照係職業聯結車駕照，伊於本案係酒後駕
    駛自用小客貨車，並非職業聯結車，惟因多照合一制度，故
    異議人於考領職業聯結車駕照後，即不須再領有自用小客車
    駕照，亦可駕駛自用小客車，是裁決結果將會吊扣異議人之
    職業聯結車駕照，將使異議人無法繼續擔任職業聯結車司機
    ，對異議人之工作及家庭生計造成極大影響，乃對於原處分
    聲明異議等語。
  (三)按汽車駕駛人，因違反本條例及道路交通安全規則之規定，
    受吊銷駕駛執照處分時，吊銷其持有各級車類之駕駛執照，
    亦為道路交通管理處罰條例第68條所明定，而此規定係於94
    年12月14日修正公布，並於95年3月1日施行，而修正前之道
    路交通管理處罰條例第68條則係規定「汽車駕駛人，因違反
    本條例及道路交通安全規則之規定，受吊扣或吊銷駕駛執照
    處分時，吊扣或吊銷其持有各級車類之駕駛執照」，其修法
    意旨，係以「原條文將違規駕駛人所持有之各級車類駕駛執
    照一併吊扣或吊銷，失之過酷，影響人民工作及生活甚鉅」
    為由，而刪除吊扣駕駛人駕駛執照時，應吊扣駕駛人持有各
    級車類駕駛執照之規定（詳立法院公報第94卷第70期第136
    頁至第138頁之院會紀錄暨修正道路交通管理處罰條例第68
    條之立法理由），是依現行道路交通管理處罰條例，已無得
    吊扣駕駛人所持有他級駕駛執照之依據存在，從而，於為吊
    扣駕駛人駕駛執照之處分時，自僅得吊扣駕駛人違規時所駕
    駛該級車類之駕駛執照，以限制其繼續駕駛該級車類行駛道
    路之權利，若駕駛人並無該級車類之駕駛執照，或雖曾持有
    該級車類之駕駛執照，然該駕駛執照業經吊銷、吊扣，即無
    從再執行吊扣該級車類駕駛執照之處分（臺灣高等法院暨所
    屬法院97年法律座談會刑事類提案第40號研討結果亦同此見
    解）。
  (四)經查，異議人於本件交通違規時，並無自小客車駕駛執照，
    僅有職業聯結車駕駛執照，而原處分機關上開裁決所指應吊
    扣之異議人駕駛執照，應係指異議人之職業聯結車駕駛執照
    之事實，有原處分機關檢附之汽車駕駛人經歷證明書1份在
    卷可憑。惟揆諸前揭說明，異議人既係駕駛自小客貨車違反
    道路交通管理處罰條例第35條第1項第1款之規定，依法即僅
    能吊扣其自小客車駕駛執照12個月，並無得吊扣異議人持有
    他級駕駛執照之依據，是原處分機關以異議人有上開交通違
    規行為，遂逕予裁處吊扣異議人之職業聯結車駕駛執照，已
    難謂係適法之處分；又上開處置方式，雖可能產生無照駕駛
    之駕駛人，反而較有照駕駛之駕駛人，得受有無需受吊扣駕
    駛執照處罰利益之疑慮，然本院審酌「行政行為，採取之方
    法所造成之損害不得與欲達成目的之利益顯失均衡」，乃行
    政程序法第7條第3款所明定，而若於上開情形下吊扣駕駛人
    各級車類之駕駛執照，雖可達成完全杜絕駕駛人繼續酒醉駕
    車之目的，惟亦同時造成剝奪駕駛人駕駛各級車類車輛之結
    果，甚而使職業駕駛人之生計遭受影響，而如此所造成之損
    害，已與欲達成目的之利益顯失均衡，且與前揭道路交通管
    理處罰條例第68條之修法意旨不相符合，實難認係妥適。基
    此，原處分機關此部分之裁罰，亦顯有未恰。
  (五)綜上所述，原處分關於裁處罰鍰、道路安全講習部分，本無
    不法，異議人於異議狀內亦無針對此二部分為異議，是該二
    部分不在本件處理之範圍內，而本件異議範圍即原處分關於
    吊扣異議人駕駛執照12個月之處分，僅能吊扣異議人之自小
    客車駕駛執照，而不得代以吊扣其僅有之職業聯結車駕駛執
    照，此因異議人未持有自小客車駕駛執照，故該部分之處分
    顯然無法執行，從而，異議人此部分異議為有理由，自應由
    本院對此部分處罰種類不同而在客觀上可分之違法裁量予以
    撤銷並改諭知不罰，以資適法等語。
二、抗告意旨略以：
  (一)、依道路交通管理處罰條例第35條第1項、同條例第24條第1
      項第2款、第67條第6項、道路交通安全規則第61條規定，
      對無照駕駛者在所規定最長吊扣期間內，不得考領駕駛執
      照，惟原裁定認有合法駕駛執照人酒後駕車不需吊扣駕照
      ，顯不公平，且已違反上揭處罰條例規定。
  (二)、本案受處分人領有合格駕照酒駕，不須吊扣駕照，亦不須
      受不得考領駕照之限制，得繼續駕駛違規當時車種，違反
      公平原則。爰依法提起抗告，請求准予撤銷原裁定云云。
三、本院查：
  (一)、查原審已說明道路交通管理處罰條例第68條已於94年12月
      14日修正，其修正過程與修正條文，立法委員認為原條文
      「汽車駕駛人，因違反本條例及道路交通安全規則之規定
      ，受吊扣或吊銷駕駛執照處分時，受吊扣或吊銷其持有各
      級車類之駕駛執照」將違法或違規駕駛人所持有各級車類
      之駕駛執照一併吊扣或吊銷，失之過酷，對於人民工作與
      生活影響過鉅，有違比例原則，經與交通部協商後，乃將
      其中「受吊扣處分者，吊扣其持有各級車類之駕駛執照」
      部分之規定刪除。是駕駛人違反道路交通管理處罰條例第
      35條第1項第1款之規定而受吊扣駕駛執照處分時，依修正
      後同法第68條規定並參照其修正意旨，應僅得吊扣違規或
      違法當時駕駛車類之駕駛執照。
  (二)、又酒醉駕車行為均製造法所不容許之風險，以風險製造之
      立場觀之，並不因駕駛車輛種類之不同，而有所差別，但
      從風險實現之觀點而言，酒醉駕駛車類之不同，其對於交
      通安全衍生之實害結果也有所差異，如駕駛人駕駛低一級
      之車類違反本條例之規定時，不論其所造成之實害結果，
      而一律吊扣駕駛人所持有之各類駕照，亦有違反相同事件
      相同處理，不同事件不同處理之平等原則。（臺灣高等法
      院暨所屬法院97年法律座談會刑事類提案第40號研討結果
      亦同此見解）。
  (三)、駕駛人受吊扣駕駛執照處分時，不再吊扣其持有各級車類
      之駕駛執照，故原處分機關於作成吊扣駕駛執照處分時，
      應就行為人所應吊扣之駕駛執照種類予以限定，始符合依
      法行政原則。是依前述受處分人依法所受之處分應為限制
      其駕駛普通小型車之權利，而受處分人持有之駕駛執照為
      職業聯結車駕駛執照，受處分人雖無普通小型車駕駛執照
      可供吊扣，若原處分機關因受處分人無普通小型車駕駛執
      照可供吊扣，而逕行吊扣受處分人之職業聯結車駕駛執照
      ，此舉顯已逾越修正後道路交通管理處罰條例第68條之規
      範意涵及範圍，是原處分機關此部分之裁處於法即有未合
      。並且雖目前主管機關關於駕駛執照核發之作業程序，依
      「一人一照原則」，對駕駛人持高一級駕駛執照者，並未
      核發低一級車類之駕駛執照，致有本件因受處分人無普通
      小型車駕駛執照可供吊扣之情形發生，惟主管機關可利用
      電腦資料處理或在職業大客車駕照註記或其他方式，吊扣
      受處分人普通重型機車之駕駛執照，執行層面應可適當克
      服（參照本院暨所屬法院98年度法律座談會刑事類提案第
      20號）），而不得謂不得吊扣自用小客車駕駛執照即得予
      以免罰。
  (四)、本件受處分人確有在上開時、地，因違反酒後駕駛自用小
      客車，經測試呼氣中酒精濃度超過規定標準之違規行為，
      原裁定意旨以受處分人甲○○有酒後駕駛自用小客車之違
      規行為，但因受處分人未領有自用小客車駕駛執照，僅領
      有職業聯結車駕駛執照，而應撤銷原處分吊扣其職業聯結
      車駕駛執照部份而裁定免罰；惟綜上所述，本案應受裁罰
      之吊扣駕駛執照12個月部分應如何執行，乃原處分機關執
      行層面應予克服之問題（本院98年度法律座談會刑事類第
      20號研討意見參照），尚難以此即謂原處分就吊扣駕駛執
      照部分即可予以免罰。又本件酒後駕車僅為一交通違規行
      為，有關其處罰效果之罰鍰、吊扣駕駛執照及施以道路交
      通安全講習等處分，均與該交通違規行為是否存在無從分
      離。法院審理時應先確定受處分人是否確有交通違規行為
      事實，再決定原處分機關所適用之法律有無錯誤。從而，
      雖聲明異議內容並未對此二部份為異議，僅就吊扣駕駛執
      照部分提起異議，其餘部分並未提及。惟該罰鍰與施以道
      路交通安全講習部分，既然與交通違規行為是否存在無從
      分離，法院自應予以審理。否則，倘法院審理結果，認其
      交通違規行為不存在，僅能將原處分關於吊扣駕駛執照部
      分予以撤銷改判，其餘部分因認未經異議而確定，致生無
      交通違規行為，而遭處罰鍰及施以道路交通安全講習之不
      合理現象。（參照本院暨所屬法院98年度法律座談會刑事
      類提案第23號）。本案係單獨之交通違規行為，罰鍰處分
      、吊扣駕駛執照及應接受道路交通安全講習部分無從區分
      ，原審法院自應全部審酌，附此敘明之。綜上所述，抗告
      人即原處分機關據此提起抗告指摘原裁定不當，尚非全無
      理由，本院爰將原裁定撤銷，發回原法院，更為妥適之裁
      定。
據上論斷，應依道路交通管理處罰條例第89條、第35條第1 項第
1 款、第24條第1 項第2 款，道路交通案件處理辦法第20條、第
26條及刑事訴訟法第413 條，裁定如主文。
中    華    民    國    99    年    8    月    9    日
                  交通法庭審判長法  官  陳貽男
                                法  官  詹駿鴻
                                法  官  楊炳禎
以上正本證明與原本無異。
不得再抗告。
                                書記官  林月蓉
中    華    民    國    99    年    8    月    10    日

司法院資訊處製作；財團法人民間司法改革基金會備份。
